【裁判字號】    97,重訴,115
【裁判日期】    970711
【裁判案由】    租佃爭議
【裁判全文】
臺灣高雄地方法院民事判決             97年度重訴字第115號
原      告  乙○○
                        之1
訴訟代理人  吳賢明律師
            陳慧錚律師
            鄭旭廷律師
被      告  甲○○
訴訟代理人  戴國石律師
上列當事人間請求租佃爭議事件，經高雄縣政府耕地租佃委員會
移送前來，本院於民國97年6 月27日言詞辯論終結，判決如下：
    主      文
被告應將坐落高雄縣大寮鄉○○○段第三九四七地號土地交還予
原告。
訴訟費用由被告負擔。
    事實及理由
一、本件原告起訴主張緣坐落高雄縣大寮鄉○○○段第3947地號
    土地（地目田，面積1,920 ㎡）為伊所有，而伊之前前手劉
    隆水於民國47年10月2 日乃與被告之父黃盤依耕地三七五減
    租條例規定而就上開土地成立耕地租約，後上開土地迭由伊
    父丙○○及伊繼受，被告則於其父死亡後承續承租人之地位
    ，惟被告數十年來均居住於遠外於高雄縣大寮鄉之高雄市前
    鎮區○○○路284 巷31號，以二地距離遙遠，往返費時，被
    告在客觀上顯不可能在耕作期間每日往返上開土地從事耕種
    ，其應係全部僱工包耕而將之轉租於他人而未自任耕作，依
    耕地三七五減租條例第16條第2 項規定，兩造間之耕地租約
    自應為無效，且依兩造之原耕地租約第4 條規定，本件租約
    應繳地租係以繳納實物之方式為之，而伊之前手丙○○於94
    年間向被告收取93年之租金後，亦已約明被告往後於每年之
    5 月與年底應於收割前通知伊前往領取租穀，詎被告於94年
    應付之地租竟仍拒以此為之，伊之前手丙○○於95年11月2
    日即將被告未依債之本旨為給付之郵寄匯票予以退還，並詢
    問其收割日期以為收取實物之準備，惟被告並未依約通知收
    取，伊遂再於96年5 月7 日、6 月7 日分別通知被告將於96
    年5 月30日、6 月16日前往收取94年、95年及96年度第1 期
    之租穀，但被告仍未依約給付，伊不得已乃於96年6 月20日
    以被告積欠租金達2 年以上為由而寄發存證信函通知被告終
    止租約，並經被告於同日收受，兩造間之耕地租約自業經終
    止而告消滅，被告自應將占有之上開土地予以返還，而兩造
    間之租佃爭議業經高雄縣大寮鄉公所、高雄縣政府耕地租佃
    委員會分別為調解、調處均不成立，為此爰依所有物及租賃
    物返還請求權之規定提起本訴，求為判命被告應將上開土地
    交還予原告。
二、被告則以伊之戶籍地址雖設於高雄市前鎮區○○○路284 巷
    31號，惟伊於農耕期間則皆居住於距離上開土地僅有1 公里
    之高雄縣鳳山市○○里○○街171 號老家，伊往返耕作並無
    困難，原告自不得以此即為推論伊有未自任耕作之事實，而
    系爭地租之繳納方式，原均係由伊至出租人處以現金繳納，
    原告所提出之租金收據上固記載「往後94年度起依契約條款
    5 月與年底請於收割年通知本人前往領取」等字樣，然伊並
    不識字，且原告之前手丙○○於提出予伊簽名時並未告知有
    此，伊係應其要求而為簽名，並不清楚該收據上當時是否有
    該填載之內容，且伊簽名之位置並未緊接該內容，上開內容
    應係原告自行填載，伊並未同意地租改以實物繳納，故伊就
    94、95年度之地租即仍依例提出金錢以為給付，惟丙○○竟
    拒絕收受，伊不得以乃將各該租金予以提存以代清償，伊自
    無積欠2 年租金之情事，縱認上開收據記載之內容為真，然
    依該記載係約定為往取債務，自應由出租人至伊處收取，然
    原告於94年、95年間並未至伊處收取租金，其自已構成受領
    遲延，則伊將租金提存於法院，自亦已符合清償之要件，原
    告以系爭租約業因無自任耕作而無效或已合法終止為由而請
    求返還上開土地自無理由等語為辯，並聲明求為判決駁回原
    告之訴。
三、兩造不爭執之事項：
  (一)、坐落高雄縣大寮鄉○○○段第3947地號土地之原所有權人
      劉隆水於47年10月2 日乃與被告之父黃盤依耕地三七五減
      租條例規定而成立耕地租約，約定地租應繳納實物，地點
      定在鳳山埤頂五戶（即承租人處），繳納期間定為每年早
      季6 月、晚季12月，後上開土地迭由丙○○、原告（95年
      11月2 日）繼受，被告則於其父死亡後承續承租人之地位
      ，並均經變更登記。
  (二)、被告就應繳地租於前乃均以現金給付，後於93年收租時，
      被告在有記載「往後94年度起依契約所訂條款五月與年底
      請於收割前通知本人前往領取」等語之收據上簽名。
  (三)、被告就94年度之租金乃寄發面額為6,656元之郵政匯票（
      95年10月14日）予原告之前手丙○○收執，丙○○收受後
      ，則於同年11月2 日以存證信函將之退還，並表明於前已
      約定收割前通知其到現場收取租穀，而詢問被告收割日期
      及請於收割前通知當天到場實地勘驗收割總收穫量以為收
      租之語，被告受函後並未依此通知丙○○收租，原告乃於
      96年5 月7 日發函通知被告將於96年5 月30日前往耕地現
      場收取94年度第1 、2 期及95度第1 、2 期與96年度第1
      期之稻穀計4,825 台斤，後被告並未依此為之，原告即再
      於96年6 月7 日復發函通知被告將於96年6 月16日前往被
      告現在住所收取94、95、96年第1 期之稻穀計4,825 台斤
      ，嗣原告則於96年6 月20日以被告未依約繳納2 年以上之
      實物租金為由而通知被告終止系爭租約，並經被告於同日
      收受。
  (四)、被告因原告之前手就94年度往後之地租拒收現金，其乃於
      95年10月寄發上開面額之郵政匯票以為付租惟遭退回，被
      告則於95年12月7 日、96年6 月12日分別以丙○○為對象
      而向本院提存所提存94、95年之以租谷折算現金之租金各
      6,656 元、9,870 元（本院95年度存字第8337、96存字第
      4136號），嗣就96年度之租金則曾於96年12 月31 日與人
      運送9 包稻穀至原告住處欲為繳納。
四、本院就兩造必要爭點所為之判斷：
  (一)、被告有無不自任耕作而應致租約無效之情事？
      本件原告固以被告設籍處所與系爭土地距離甚遠，且其在
      通知繳納租穀後亦無法提出實物，因認被告在客觀上應無
      實際從事農種而係將之僱工包耕，系爭租約即應因其未自
      任耕作而已無效云云，惟此業為被告所否認，而查被告係
      於62年12月15日始行自其原戶籍高雄縣鳳山市埤頂里埤頂
      16號處遷出至高雄市上址，其子黃松萍則於85年3 月15日
      自被告之高雄市上址遷出至鳳山市○○里○○街171 號處
      所乙節，此有戶籍謄本等件附卷可憑（65-67 頁），另被
      告係1 年1 耕，約於12月下旬開始播種，6 、7 月間開始
      收割，而原告之父丙○○於96年5 月7 日寄發存證函通知
      被告將於96年5 月30日前往耕地現場收取租穀時，當時系
      爭耕地上之作物尚未收割，後其於5 月30日前往系爭耕地
      收租時即已收割完畢乙情，亦經證人丙○○到庭證述在卷
      （97年6 月27日言辯筆錄），是依原告之前手即其父丙○
      ○之上開所述，系爭耕地於其在96年5 月7 日通知被告欲
      前往收取租穀時係種有作物，故依此自可推知系爭耕地於
      該年度應係確有人於其上從事農耕無誤，而原告固以上詞
      為辯，惟農民之耕種原係於下種至收成期間始須費心照顧
      ，且其平時巡視或其他有人力需求之情形，原隨耕季、農
      作種類、農民本身情況或盡心耕作與否而有不同，並非天
      天均須人到田為灌溉、施肥、除草、噴藥等費力農事，且
      農民到耕日所需之時間亦隨人而異，故如被告願於農作時
      期多費時間、油料成本而擇於須到耕時在當日往返兩地，
      此本為其個人自由，且於現今道路交通狀況、車輛載具等
      情而言，其在客觀上自高雄市前鎮區經小港至大寮鄉之該
      地亦得輕易為之，況被告之子於鳳山地區亦有房地可供居
      住，其於農忙期間若不願於當日為兩地往返時，本亦得擇
      此暫住，自難僅以被告實際住居地與土地間相隔較遠之情
      即得謂以被告應不可能自任耕作者，且被告若有如原告所
      言僱工包耕之情形，原告於此在詢諸附近農人、地主後自
      應得輕易舉證，惟原告就被告未到場自任耕作之事實竟無
      得舉出任何實證，則系爭土地既確有人於其上從事耕作，
      且被告在客觀上亦得往返為之，原告自不得以其自行推測
      之詞即謂被告有未自任耕作之情事，其主張系爭租約業因
      被告不自任耕作而應屬無效云云自無足採。
  (二)、原告以被告積欠2年以上之租金為由終止租約是否合法？
      按「耕地租約在租佃期限未屆滿前，非有左列情形之一不
      得終止：三、地租積欠達兩年之總額時。」、「依債務本
      旨，向債權人或其他有受領權人為清償，經其受領者，債
      之關係消滅。」，耕地三七五減租條例第17條第1 項第3
      款、民法第309 條第1 項分別定有明文，另「債務人欲以
      他種給付代債務標的之給付者，非得債權人承諾不能強其
      受領」、「不依債務本旨之提存，不生清償之效力」，最
      高法院19年上字第488 號、39年台上字第1355號分別著有
      判例，是原告得否以被告積欠地租達2 年以上為由終止租
      約，自應審究被告是否曾依債務本旨而為清償，茲分述如
      后：
    (1)、被告應以實物或現金給付地租始符債之本旨？
        查系爭土地之原所有權人劉隆水與被告之父黃盤依耕地
        三七五減租條例規定成立耕地租約時，雙方乃約定地租
        應繳納實物（正產物種類「谷」），地點定在鳳山埤頂
        五戶（即承租人處），繳納期間定為每年早季6 月、晚
        季12月，後上開土地迭由丙○○、原告繼受，被告則於
        其父死亡後承續承租人之地位，並均經變更登記，而被
        告就應繳地租於前乃均以現金給付，後於93年收租時，
        被告在有記載「往後94年度起依契約所訂條款五月與年
        底請於收割前通知本人前往領取」等語之收據上簽名均
        已如上述，並有耕地租約、簽收執據等件在卷可稽，而
        被告係國民學校肄業3 年，此有戶籍謄本附卷足憑（66
        頁），另兩造之所以在93年收租時簽載上語，此則經證
        人丙○○到庭證稱：「（問：九十三年為何會簽這個收
        割要到現場收實物？）就是那時有與其他佃農訴訟，法
        院判決認為要回到契約之本旨繳納實物，所以我當時的
        想法是要依據契約如何約定就如何執行，我在九十一年
        、九十二年就有與他（甲○○）講，希望用實物繳納，
        到九十三年底時付租時我並沒有想要收他的錢，他那時
        和我說他錢已經拿來了，我就想好吧，就是到九十三年
        為止，之後九十四年要回到契約本旨，要用實物繳納，
        並同時我有在收據上簽名，他也有簽名。在簽的當時他
        有表示『如果要給付實物，我就給付實物』。」等語（
        97年6 月27日言辯筆錄），是系爭耕地租約原既約定以
        稻穀之實物為繳納標的，此自應為被告所已知，而被告
        嗣以現金於給付93年之地租予原告之前手丙○○收受時
        ，既已在載明94年度起將依約收取實物之字據上簽名，
        以被告並非全然不識字之人，且該記載之字數、行數亦
        與先前各年僅有1 行並被告亦無須簽名之形式大相迥異
        ，依其智識程度及年歲經歷，其自不可能在交租時無由
        的於出租人所示之收租執據上任為簽名者，證人丙○○
        所述其於收租時業已告知被告上情始經其簽認等語應認
        與事實相符而堪採信，是兩造就系爭耕地租約所應付之
        地租，自94年度起即已回復為以租穀之實物繳納，被告
        自應依此清償始符債之本旨至明。
    (2)、被告以現金為提存是否生清償之效力？
        被告就其94年度應付之租金，乃因原告之前手丙○○拒
        收現金而於95年10月間寄發面額為6,656 元之郵政匯票
        （95年10月14日）予丙○○收執，丙○○收受後，則於
        同年11月2 日以存證信函將之退還，並表明於前已約定
        收割前通知其到現場收取租穀，而詢問被告收割日期及
        請於收割前通知當天到場實地勘驗收割總收穫量以為收
        租之語，被告受函後並未依此通知丙○○收租，並即於
        95年12月7 日以丙○○為對象而向本院提存所提存94年
        之以租谷折算現金之租金6,656 元（本院95年度存字第
        8337），後原告於96年5 月7 日乃發函通知被告將於96
        年5 月30日前往耕地現場收取94年度第1 、2 期及95度
        第1 、2 期與96年度第1 期之稻穀計4,825 台斤，惟被
        告並未依此為之，原告即再於96年6 月7 日復發函通知
        被告將於96年6 月16日前往被告現在住所收取94、95、
        96年第1 期之稻穀計4,825 台斤，被告受函後亦未依此
        給付，並即於96年6 月12日再以丙○○為對象而向本院
        提存所提存95年之以租谷折算現金之租金9,870 元（本
        院96存字第4136號），嗣原告則於96年6 月20日以被告
        未依約繳納2 年以上之實物租金為由而通知被告終止系
        爭租約，並經被告於同日收受，而被告就96年度之租金
        則曾於96年12月31日與人運送9 包稻穀至原告住處欲為
        繳納均已如上述，並有存證信函暨掛號回執、見證書（
        47-56 頁、）及提存書、照片等件（72-80 頁）在卷可
        稽，而被告就系爭耕地租約所應付之地租，自94年度起
        即應以租穀之實物繳納，且應由原告為往取收租亦為前
        述，是被告就系爭租約應付之地租自94年度起既應以稻
        穀之實物繳納，則其欲以他種給付之現金代債務標的之
        給付，依上所述，自非得債權人之原告承諾不能強其受
        領，而原告就其前手丙○○對94年租金之收取雖未舉證
        證明業為往取，惟此至多亦僅生受領遲延之效力，被告
        並得因此不可歸責於己之事由而不負給付遲延之責，然
        被告於其94年度之租金債務並未因此即告消滅，其欲為
        消滅該債之關係者，亦應依約繳納租穀之實物始生清償
        之效力，故原告之前手丙○○拒絕被告所為非債務標的
        之給付而退回其用以繳付94年度租金之匯票本已有據，
        而丙○○於退回被告給付之匯票之同時既復已告知將於
        其收割時往取租穀，顯見其已為往取之準備，並無允被
        告為代物清償之餘地，況其就被告應付之地租復已於95
        年季末通知被告應告知其收割日期以便其往取，惟被告
        並未依此為之，且即故以非債務標的之現金逕予提存94
        年度之地租，以此提存之標的並非其應繳納之實物，且
        提存動產之實物亦為提存法之所許，其於94年度之應付
        地租，依上所述即因屬不依債務本旨之提存而不生清償
        之效力，且於95年度之應付地租亦已自陷於給付遲延之
        地，而原告於前毋論是否應負受領遲延之責，惟其於96
        年間業已2 次通知限期將至耕地現場或被告住處往取94
        年、95年及96年度第1 期之租穀，並均如期前往收租而
        未果，故原告既已為準備受領之通知，並依約為往取租
        金，其自已不負受領遲延之責，然被告於原告之催告既
        均拒不依此給付，復逕再以現金提存95年度之地租，則
        其在受原告之催告後仍未依債之本旨繳付租穀之實物，
        且在原告已無受領遲延之狀態下復未以租穀之實物而為
        提存，是其就94年、95年度之租金，自均因不依債務本
        旨之提存而俱不生清償之效力，並須就此負給付遲延之
        責，今原告既已對被告為租金給付之催告並為往取，而
        被告就其應付之94年、95年及96年度第1 期地租既未為
        給付，原告以被告積欠地租業達2 年以上為由通知終止
        系爭耕地租約，依法自屬有據，兩造間之系爭耕地租約
        自已於通知到達時之96年6 月20日即告終止，被告就系
        爭土地自已無占用之權源而應予返還，被告所辯自屬無
        據。
五、綜上所述，本件被告並無不自任耕作而致租約應為無效之情
    事，惟被告自94年度起應以稻穀之實物給付地租始符債之本
    旨，然被告乃在未得原告同意之情形下逕以現金而為提存，
    其就94年、95年度之租金給付即均因不依債務本旨之提存而
    俱不生清償之效力，而原告業已對被告為準備受領之通知，
    並均依限為往取租金而未果，被告就此自須負給付遲延之責
    ，原告以被告積欠地租業達2年以上為由通知終止系爭耕地
    租約，依法自屬有據，兩造間之系爭耕地租約自已於原告通
    知到達之時即告終止，被告自此後就系爭土地即已無占用之
    權源而應予返還，從而原告依所有物及租賃物返還請求權請
    求被告應將系爭土地交還，依法洵屬有據，自應予以准許。
六、據上論結，本件原告之訴為有理由，合依民事訴訟法第78條
    ，判決如主文。
中    華    民    國    97    年    7     月    11    日
                        民事第一庭    法  官  黃宏欽
正本係照原本作成。
如不服本判決，應於送達後20日內，向本院提出上訴狀並表明上
訴理由，如於本判決送達前提起上訴者，應於判決送達後10日內
補提上訴理由書（須附繕本）。
中    華    民    國    97    年    7     月    11    日
                                書記官  陳心儀


司法院資訊處製作；財團法人民間司法改革基金會備份。
